最高法院民事判決　　　　　　　　　 110年度台上字第2401號
上　訴　人　義發木業有限公司

法定代理人　呂美代
訴訟代理人　陳永來律師
　　　　　　魏雯祈律師
被 上訴 人　新竹市農會

法定代理人　陳勝賢
訴訟代理人　許美麗律師
　　　　　　蔡麗雯律師
上列當事人間請求損害賠償事件，上訴人對於中華民國110年1月
5日臺灣高等法院第二審更審判決（109年度上更一字第160 號）
，提起上訴，本院判決如下：
    主  文
上訴駁回。
第三審訴訟費用由上訴人負擔。
    理  由
一、本件於第三審上訴程序中，被上訴人之法定代理人於民國11
    0年3月30日由陳全桂變更為陳勝賢，有當選證明書、陳勝賢
    聲明承受訴訟狀可稽，核無不合，應予准許，合先敘明。
二、本件上訴人主張：
    ㈠伊長年委由第一審共同被告張超祥【下稱張超祥，經原審
      判決給付上訴人新臺幣（下同）769萬8,955元確定】辦理
      記帳、報稅事務，伊於103年1月9日持票號000000000號、
      付款人新竹市第三信用合作社香山分社、面額570萬6,230
      元之支票（下稱系爭支票）及財政部北區國稅局（下稱北
      區國稅局）各類所得扣繳稅額繳款書（下稱系爭繳款書）
      ，至被上訴人窗口繳納，經其受僱人即第一審共同被告楊
      臻燁（下稱楊臻燁，上訴人請求給付部分，經第一、二審
      判決其敗訴確定）於該繳款書上蓋用收訖章，將系爭繳款
      書收據聯正本（下稱系爭收據聯）交付伊收執。
    ㈡詎張超祥於翌日未經伊同意，擅自在系爭收據聯上為申請
      作廢之註記，偽造伊委託其代領系爭支票之委託書（下稱
      系爭委託書），而被上訴人有核准權限之信用部主任，未
      盡相當注意義務，由楊臻燁在系爭收據聯上蓋章作廢，准
      由張超祥領回背面蓋有「財政部臺灣省北區國稅局新竹市
      分局」條戳章之系爭支票，經張超祥提示兌領，致伊受有
      損害，被上訴人應與張超祥負不真正連帶責任等情。爰依
      民法第188條第1項前段規定，求為命被上訴人給付570 萬
      6,230 元本息；如張超祥已為給付部分，則被上訴人免其
      給付義務之判決（未繫屬本院者，不予贅敘）。
三、被上訴人抗辯：張超祥提出系爭收據聯及蓋有上訴人公司大
    小章之系爭委託書，有權代理上訴人領回系爭支票，伊之員
    工並無疏失。縱有疏失，上訴人就交付系爭收據聯正本及印
    章予張超祥，亦應負表見代理之責；況上訴人所受票款損害
    係因張超祥竄改系爭支票背面記載北區國稅局入款帳號，非
    伊經辦人員退還系爭支票所致等語。
四、原審維持第一審所為上訴人敗訴之判決，駁回其上訴。理由
    如下：
    ㈠被上訴人並無違反保護他人之法律：因「各級公庫代理銀
      行代辦機構及代收稅款機構稅款解繳作業辦法」（下稱解
      繳作業辦法）、農會漁會信用部代理業務作業手冊（下稱
      作業手冊）規範目的，係為方便銀行、農漁會等機關統一
      代收稅款機構將稅款解繳作業程序而設，並非在保障個人
      權益，尚非保護他人之法律。且上訴人主張之解繳作業辦
      法第13條第2款、作業手冊第5章第2 節第13條規定，均係
      繳納稅款之票據兌現後之相關流程，與系爭支票尚未兌現
      之情形不同。
    ㈡上訴人應負授權人之責任：民法第169 條之表見代理，代
      理人本係無代理權，因本人有表見授權之行為，足使交易
      相對人正當信賴表見代理人之行為，為保護交易之安全，
      始令本人應負授權人之責任。準此，所謂不法行為不得成
      立表見代理，係指不法行為之本身而言，非謂所無權代理
      之法律行為不得成立表見代理。張超祥偽造系爭委託書之
      行為雖屬不法，而不得成立表見代理，然其以代理人身分
      持該委託書代理上訴人向被上訴人申領系爭支票行為本身
      ，應非不法行為，並無不得成立表見代理之問題。核以上
      訴人長期委由張超祥辦理記帳、報稅事務，並保管上訴人
      法定代理人呂美代之私章，張超祥於上訴人以系爭支票繳
      納稅款後翌日即持上訴人交付之系爭收據聯正本為申請作
      廢之註記等情，上訴人之行為客觀上已足使被上訴人經辦
      人員相信上訴人確有委託張超祥領取系爭支票，上訴人應
      依民法第169條前段規定負授權人之責任。
    ㈢被上訴人之經辦人員已盡善良管理人之注意義務：依解繳
      作業辦法第4 條規定可知，稅款以須經交換或託收之票據
      繳納者，須待票據確認兌現後，再行後續相關之處理行為
      ，倘票款尚未兌現而未解繳至公庫，納稅義務人非不得向
      各該代收稅款機構申請取回已收受之票據。且上訴人應依
      民法第169 條前段規定負授權人之責任，已如前述，而被
      上訴人經辦人員所為，與被上訴人內部規定之流程相符；
      系爭支票背面雖有填載呂美代之手機號碼，惟依作業手冊
      第5章第1節第2 條規定意旨，應係供日後支票存款不足通
      知發票人使用，尚非於撤票時供通知使用；且被上訴人經
      辦人員縱然未比對系爭委託書與上訴人以往購買統一發票
      請購單、購買證或系爭支票所蓋用印文是否相符，亦難認
      被上訴人經辦人員怠於盡善良管理人注意義務。
    ㈣因系爭支票正面蓋有「新竹市農會」橫線章，表示由新竹
      市農會代收之票據交換戳記，發票人為呂美代，受款人為
      「財政部臺灣省北區國稅局新竹市分局」，屬記名支票，
      其背面蓋有「財政部臺灣省北區國稅局新竹市分局」之條
      戳章，「閱讀分類機背書章專用區」則蓋有「本支票誤蓋
      本會雙線（交換/經收 ）圖章改委代收新竹市農會」及被
      上訴人之印文，依形式觀之，堪認系爭支票業經北區國稅
      局新竹市分局空白背書，且已取消由被上訴人代收。因上
      訴人應依民法第169 條前段規定負領回系爭支票授權人之
      責任，已如前述，被上訴人基於維護票據流通性及上訴人
      行使系爭支票之權利，所為之上開行為，亦難認有故意或
      過失不法侵害上訴人之權利。
    ㈤從而，上訴人依民法第188條第1項前段規定，請求被上訴
      人給付570萬6,230元本息，並與張超祥負不真正連帶責任
      ，為無理由，不應准許。
五、本院之判斷：
    ㈠原審斟酌全辯論意旨及調查證據之結果，以：被上訴人並
      無違反保護他人之法律情形；上訴人之行為客觀上已足使
      被上訴人經辦人員相信上訴人確有委託張超祥領取系爭支
      票，上訴人應依民法第169 條前段規定負授權人之責任；
      被上訴人之經辦人員已盡善良管理人之注意義務，並無故
      意或過失不法侵害上訴人權利之情事，上訴人之請求，尚
      屬無據，因而維持第一審所為上訴人敗訴部分之判決，駁
      回其上訴，經核於法洵無違誤。上訴論旨，徒就原審取捨
      證據、認定事實之職權行使，並就原審命為辯論及已論斷
      或其他與判決結果無礙事項，指摘原判決違背法令，求予
      廢棄，非有理由。
    ㈡末查，所謂不法行為不得成立表見代理，係指不法行為之
      本身而言，非謂所無權代理之法律行為不得成立表見代理
      ，本院55年台上字第1054號、70年度台上字第1365號、10
      0年度台簡上字第4號、108 年度台上字第2368號判決均採
      此見解。且本件張超祥於偽造委託書後，復以上訴人代理
      人身分，持系爭收據聯正本向被上訴人領回系爭支票，而
      上訴人所主張之本院97年度台上字第2365號、98年度台上
      字第1959號、99年度台上字第1475號判決，就該等個案所
      表示法律見解之適用事實，係行為人於不法行為後，再以
      本人名義為相關法律行為，核與本件適用之事實不相同，
      是以本件尚無提案予民事大法庭之必要，附此敘明。
六、結論：本件上訴為無理由。依民事訴訟法第481條、第449條
    第1項、第78條，判決如主文。
中    華    民    國   110    年    10    月    20    日
                      最高法院民事第六庭
                          審判長法官  魏  大  喨  
                                法官  李  寶  堂  
                                法官  李  文  賢  
                                法官  林  玉  珮  
                                法官  邱  瑞  祥  
本件正本證明與原本無異
                                      書  記  官
中    華    民    國   110    年    10    月    26    日